【裁判字號】    99,交聲,1354
【裁判日期】    991011
【裁判案由】    違反道路交通管理處罰條例聲明異議
【裁判全文】
臺灣臺北地方法院交通事件裁定        99年度交聲字第1354號
原處分機關  臺北市交通事件裁決所
異議人即
受處分人    甲○○
上列異議人即受處分人因違反道路交通管理處罰條例案件，對於
臺北市交通事件裁決所於中華民國99年7 月23日所為之處分（原
處分案號：北市裁罰字第裁22-AEY088956號），聲明異議，本院
裁定如下：
    主  文
原處分撤銷。
甲○○汽車駕駛人，駕駛汽車經測試檢定酒精濃度超過規定標準
，應吊扣駕駛執照壹年及接受道路交通安全講習。
    理  由
一、異議意旨略以：異議人即受處分人甲○○於民國98年6 月2
    日騎乘車牌號碼BQQ-071 號重型機車，經檢測吐氣所含酒精
    濃度為每公升0.61毫克，所犯之公共危險罪，業經檢察官處
    以緩起訴處分，緩起訴期間為1 年，並命異議人提供勞動服
    務40小時及接受6 小時之道路交通安全法治教育，異議人已
    履行完畢，惟原處分機關卻又裁處異議人須繳交新臺幣（下
    同）45,000元罰鍰，依一行為不二罰，爰聲請撤銷原處分之
    罰鍰等語。
二、按汽車駕駛人，駕駛汽車經測試檢定酒精濃度超過規定標準
    者，處15,000元以上60,000元以下罰鍰，並當場移置保管該
    汽車及吊扣其駕駛執照1 年，道路交通管理處罰條例第35條
    第1 項第1 款定有明文。又按汽車駕駛人，有道路交通管理
    處罰條例第35條第1 項規定之情形者，應接受道路交通安全
    講習，同條例第24條第1 項第2 款亦有明定。而汽車駕駛人
    飲用酒類或其他類似物後，其吐氣所含酒精濃度超過每公升
    0.25毫克或血液中酒精濃度超過0.05％以上者，不得駕車，
    道路交通安全規則第114 條第2 款復定有明文。又道路交通
    管理處罰條例所稱之「汽車」，係包括「機器腳踏車」，亦
    為道路交通管理處罰條例第3 條第8 款所明定。
三、次按依94年2 月5 日公布，95年2 月5 日施行之行政罰法第
    26條規定：「一行為同時觸犯刑事法律及違反行政法上義務
    規定者，依刑事法律處罰之。但其行為應處以其他種類行政
    罰或得沒入之物而未經法院宣告沒收者，亦得裁處之。前項
    行為如經不起訴處分或為無罪、免訴、不受理、不付審理之
    裁判確定者，得依違反行政法上義務規定裁處之」，即所謂
    一事不二罰原則，探究其立法目的，無非以一行為同時觸犯
    刑事法律及違反行政法上義務規定時，由於刑罰與行政罰同
    屬不法行為之制裁，而刑罰之懲罰作用較強，依刑事法律處
    罰，即足資警惕，實無一事二罰（即再處行政罰）之必要，
    但罰鍰以外之沒入或其他種類行政罰，因兼具維護公共秩序
    之作用，為達行政目的，行政機關仍得併予裁處。而其他種
    類行政罰，係指違反行政法上之義務應受「裁罰性」之「不
    利處分」，依行政罰法第2 條規定，包括限制或禁止行為之
    吊扣證照處分及警告性之講習處分在內。
四、再按刑事訴訟法第253 條之1 所指之緩起訴處分，其內容、
    要件與依刑事訴訟法第252 條所為之不起訴處分迥異，緩起
    訴處分為介於起訴、與微罪職權不起訴間之緩衝設計，倘檢
    察官為緩起訴處分時，依刑事訴訟法第253 條之2 第1 項規
    定對被告為特定之指示或課予一定負擔，雖非刑罰，然被告
    另需於一定期間內遵守或履行刑事訴訟法第253 條之2 各款
    所規定之金錢給付、勞務給付及特殊處遇措施等事項，自非
    得與「不起訴」處分等同視之，且因涉及被告之人身自由及
    財產之拘束，產生未經裁判即終局處理案件之實質效果，自
    應考慮被告之意願。是以，無論檢察官課以被告上述何種負
    擔，雖此等負擔並非「刑罰」，但性質上應屬「實質制裁」
    ，對被告權益非無影響，檢察官對被告所為之緩起訴處分，
    實已產生實質刑罰之效果。
五、又按「緩起訴」處分之最終效果雖使被告免於刑事訴追，與
    「不起訴」處分之效果相同，然觀諸刑事訴訟法第253 條之
    1 第1 項係91年2 月8 日增訂，行政罰法係94年2 月5 日公
    布，而制定在後之行政罰法第26條第2 項僅臚列「不起訴處
    分或無罪、免訴、不受理、不付審理之裁判確定者」，而未
    將「緩起訴處分」納入，應係立法者之有意排除，而非法律
    漏洞，本於對被告不利益之規定不得任意擴張解釋之原則，
    行政罰法第26條第2 項所謂「不起訴處分確定」之規定自不
    應任意擴張包括「緩起訴處分」，故行政罰法第26條第2 項
    於緩起訴處分並無適用之餘地。準此，經檢察官為緩起訴處
    分之行為，如同時違反行政法上義務之規定，因已有刑事處
    罰，此時行政機關若再另為行政裁罰，則無異係一罪二罰。
    因此參酌行政罰法第26條之立法意旨，違反行政法上義務之
    行為，若同時亦經檢察官另為緩起訴處分時，行政機關應不
    得就同一行為，再為與刑罰相類之罰鍰處分。
六、查本件異議人於98年6 月2 日上午4 時16分許，騎乘車牌號
    碼BQQ-071 號重型機車，行經臺北市○○○路○ 段47巷底，
    經警攔檢並測得其呼氣所含酒精濃度達每公升0.61毫克（MG
    /L），而為臺北市政府警察局松山分局中崙派出所員警依法
    掣單舉發酒後駕車之違規，嗣原處分機關於99年7 月23日依
    道路交通管理處罰條例第35條第1 項第1 款規定，裁處異議
    人罰鍰45,000元，吊扣駕駛執照12個月，並施以道路交通安
    全講習（本案已於98年10月13日繳送駕駛執照執行吊扣駕照
    處分），異議人於99年7 月23日收受該裁決書，隨於同日即
    法定期間內聲明異議等情，有臺北市政府警察局舉發違反道
    路交通管理事件通知單、臺北市交通事件裁決所違反道路交
    通管理事件裁決書及送達證書等件在卷可稽，堪認本件聲明
    異議程序為合法。
七、經查：
（一）異議人上開違規事實因涉及刑法第185 條之3 之公共危險
      罪，臺灣臺北地方法院檢察署檢察官於98年6 月21日以98
      年度偵字第14192 號為緩起訴處分，緩起訴期間為1 年，
      並命異議人應於緩起訴處分確定日起10個月內，向指定之
      公益團體、地方自治團體或社區提供40小時之義務勞務，
      及接受6 小時之道路交通安全法治教育，嗣該緩起訴處分
      於98年7 月3 日確定，緩起訴期間自98年7 月3 日起迄99
      年7 月2 日止，異議人業已接受道路交通安全法治教育6
      小時，已履行40小時之義務勞務，且緩起訴期滿未經撤銷
      等情，乃為異議人所不爭執，並有臺灣臺北地方法院檢察
      署98年度偵字第14192 號緩起訴處分書、執行緩起訴處分
      命令通知書等附卷可稽，及本院依職權調取臺灣臺北地方
      法院檢察署98年度緩字第2290號、98年度緩護命字第1269
      號、98年度緩護勞字第408 號等案卷核閱屬實。是以，異
      議人確有於酒後超過規定標準駕駛動力交通工具之違反道
      路交通管理處罰條例及涉及公共危險罪之行為。從而，受
      處分人所涉公共危險罪嫌因其業已依緩起訴處分提供義務
      勞務期滿，而未經撤銷等事實，均堪認定。
（二）異議人之酒後駕車行為，確係一行為同時觸犯刑事法律及
      違反行政法上之義務規定，且經檢察官為緩起訴處分確定
      ，並由異議人依緩起訴處分命令向指定之公益團體、地方
      自治團體或社區提供40小時之義務勞務給付，雖非刑法所
      定刑罰之種類，然已對異議人之名譽、心理產生相當制約
      ，並影響異議人之自由等權利，揆諸前揭規定及說明，上
      開緩起訴處分已產生實質刑罰效果，應實質該當行政罰法
      第26條第1 項之「依刑事法律」之處罰，準此，原處分機
      關依法自不得再對異議人即受處分人裁處罰鍰，是異議人
      即受處分人此部分之異議為有理由。至原處分機關裁處異
      議人施以道路交通安全講習、吊扣駕駛執照處分部分，係
      屬罰鍰以外之其他種類行政罰，依據行政罰法第26條第1
      項但書之規定，原處分機關本得裁處之，故該部分之併予
      裁處，於法並無不合。
（三）另依94年12月28日修正公布，95年7 月1 日施行之道路交
      通管理處罰條例第35條第8 項雖規定：「前項汽車駕駛人
      ，經裁判確定處以罰金低於本條例第92條第3 項所定最低
      罰鍰基準規定者，應依本條例裁決繳納不足最低罰鍰之部
      分」，以及違反道路交通管理事件統一裁罰基準及處理細
      則第2 條所定「違反道路交通管理事件統一裁罰基準表」
      ，即「汽車駕駛人駕駛機車，飲酒後其吐氣所含酒精成份
      超過每公升0.55毫克以上，應處最低罰鍰45,000元；同時
      違反刑事法律者，經裁判確定處以罰金低於本條例第92條
      第3 項所定最低罰緩基準規定者，應依本條例裁決繳納不
      足最低罰鍰之部分」等相關規定，故倘駕駛人所支付之緩
      起訴處分金，未達道路交通管理處罰條例第92條第3 項所
      定最低罰鍰基準規定者，仍須補繳不足最低罰鍰之部分，
      始為適法。檢察官為緩起訴處分並命捐款者，其捐款解釋
      上亦屬道路交通管理處罰條例第35條第8 項所規定之罰金
      ，監理機關雖不得再為行政裁罰，惟若駕駛人所支付之緩
      起訴處分金，未達道路交通管理處罰條例第92條第3 項所
      定最低罰鍰基準規定者，依該條例第35條第8 項之規定，
      仍須補繳不足最低罰鍰之部分（臺灣高等法院暨所屬法院
      97年法律座談會提案第39號研討結果參照）。然本件緩起
      訴處分係命異議人即受處分人提供義務勞務，而非命給付
      金錢，比較基準有所不同，已無補繳差額問題。再者，道
      路交通管理處罰條例第35條第8 項既僅限於「罰金」或相
      類於「罰金」之處罰，而未擴及於拘束身體自由之「勞動
      服務」，基於法律保留原則，亦無從擴張解釋而認得依該
      條補繳罰金不足最低罰鍰之差額，附此敘明。
八、綜上所述，本件異議人即受處分人確有在上開時、地，因酒
    後駕駛車輛，經測試呼氣中酒精濃度超過規定標準之違規行
    為。從而，原處分機關依道路交通管理處罰條例第35條第1
    項1 款及第24條第1 項第2 款（原處分漏載第1 項第2 款）
    之規定，裁處異議人即受處分人吊扣其駕駛執照12個月及施
    以道路交通安全講習之其他種類行政裁罰部分，於法並無不
    合，然原處分機關裁處異議人罰鍰之行政裁罰部分，即有未
    洽。至本件異議人即受處分人於聲明異議狀中雖僅就罰鍰部
    分聲明異議，其餘部分並未明確提及，惟該施以道路交通安
    全講習及吊扣駕駛執照部分與其交通違規行為是否存在具有
    緊密關係，無從分離，本院自應予以審理，爰將原處分撤銷
    ，並自為裁罰如主文第2 項所示，以資適法。
九、據上論斷，應依道路交通案件處理辦法第20條前段之規定，
    裁定如主文。
中    華    民    國    99    年    10    月    11    日
                  交通法庭  法  官   葉力旗
以上正本證明與原本無異。
如不服本裁定，應於裁定送達後5 日內向本院提出抗告狀。
                            書記官   林碧華
中    華    民    國    99    年    10    月    11    日

司法院資訊處製作；財團法人民間司法改革基金會備份。
